【裁判字號】    99,台上,4120
【裁判日期】    990630
【裁判案由】    違反商業會計法等罪
【裁判全文】
最高法院刑事判決            九十九年度台上字第四一二０號
上 訴 人  台灣高等法院檢察署檢察官
上 訴 人
（被告）  甲○○  男民國○○年○月○○日生
                  身分證統一編號：Ｚ000000000
                  住台北市萬華區○○○路○段100巷17號5樓
被    告  乙○○  男民國○○年○月○○日生
                  身分證統一編號：Ｚ000000000
                  住台灣省桃園縣楊梅鎮○○里○○街1號
上列上訴人等因被告等違反商業會計法等罪案件，不服台灣高等
法院中華民國九十七年四月十日第二審判決（九十六年度上訴字
第五一三七號，起訴案號：台灣台北地方法院檢察署九十六年度
偵字第二九九九號），提起上訴，本院判決如下：
    主  文
原判決撤銷，發回台灣高等法院。
    理  由
本件原判決認定上訴人甲○○有其引用第一審判決事實欄所載及
台灣桃園地方法院檢察署併送資銅企業有限公司部分之犯行，因
而撤銷第一審關於甲○○部分之判決，改判仍論處甲○○共同連
續犯商業會計法第七十一條第一款之填製不實罪刑。又以檢察官
公訴意旨略稱，被告乙○○於民國九十一年十二月二日至九十三
年一月七日擔任德政環保生物科技股份有限公司（後更名為德政
實業股份有限公司，下稱德政公司）負責人，為商業會計法之商
業負責人。乙○○基於偽造文書、填製不實會計憑證及幫助他人
逃漏營業稅捐之犯意，明知德政公司自九十二年十一月起至十二
月止，並無銷貨之事實，竟連續填製不實之統一發票計二十一紙
，虛開銷售金額共計新台幣（下同）一千零十八萬一千八百五十
八元，交付與盈和國際有限公司、寶迅有限公司、上春國際有限
公司、俊明交通有限公司、寅漢有限公司等五家營業人，作為進
項憑證，並於上開營業人依營業稅法規定申報營業稅時，用以申
報扣抵進項稅額，以此不正當方法幫助上開公司逃漏營業稅額計
五十萬九千零九十三元。因認乙○○涉犯商業會計法第七十一條
第一款填製不實會計憑證、稅捐稽徵法第四十三條第一項幫助逃
漏稅捐、刑法第二百十六條、第二百十五條行使業務上登載不實
文書罪嫌等情。惟經審理結果，認為不能證明乙○○犯罪，乃維
持第一審諭知乙○○無罪之判決，駁回檢察官在第二審之上訴。
固均非無見。
惟查：(一)、有罪判決書之事實為適用法令之依據，事實審法院應
於有罪判決書明白記載犯罪構成要件之事實，然後於理由內說明
其憑以認定之證據，併詳其心證之理由，始稱適法。商業會計
法上之以不實之事項填製會計憑證或登入帳冊罪，以行為人有明
知之直接故意為其構成要件。原判決引用第一審判決事實記載甲
○○對於借用其名義擔任負責人之公司，可能係供連續開立不實
統一發票與其他虛設行號所用之情有所預見，竟因貪圖潘信義許
以每月新台幣（下同）一萬元之報酬，而應允擔任德政公司之負
責人，並仍容認該結果之發生，而與之共同基於填製不實會計憑
證之概括犯意聯絡，．．配合辦理變更原德政公司在台北市稅捐
稽徵處之稅籍卡，以便林利通、潘信義得以向稅捐機關領取德政
公司之空白統一發票後，任令其等自民國九十三年七月起至同年
十二月止，在並無實際之銷售營業行為下，連續於附表二所示之
時間，在台灣地區某不詳地點，以德政公司名義，填製買受人、
貨物品名、數量及金額均不實之會計憑證，分別持交各該營業人
，作為各該營業人買受商品之進項憑證；認定甲○○「有所預見
」「容認結果發生」之不確定故意，則該部分是否與商業會計法
第七十一條第一款之不實事項填製會計憑證或登入帳冊罪構成要
件該當，即非無研求之餘地；原判決就甲○○如何明知不實仍故
為反於事實之登載，未於事實欄明白記載，復未詳予說明其憑以
認定之證據與理由。抑且原判決就檢察官請求併辦之資銅企業有
限公司部分，甲○○究於何時、何地，以德政公司名義，填製買
受人、貨物品名、數量及金額均不實之會計憑證，其事實均未詳
實認定，理由引用「財政部臺灣省北區國稅局中壢稽徵所北區國
稅中壢三字第0930017776號函、財政部臺灣省北區國稅局中壢稽
徵所北區國稅中和三字第0961030881號函、資銅企業公司93年進
項明細」作為證據，依卷內資料，上開第0930017776號函係永立
全股份有限公司涉嫌虛設行號，以資銅企業有限公司出口冒退營
業稅案，第0961030881號函內容係依營業人進銷項交易對象彙加
明細表（採媒體申報方式，並無原始憑證），其中有五筆（九十
三年五月）在甲○○登記為德政公司負責人之前（見台灣桃園地
方法院檢察署九十五年度偵字第二二０六九號卷第一二九、一三
０、一五六至一六０頁）；不惟其理由失所依據，併有採證違法
之可議。(二)、被告之反對詰問權，屬憲法第八條第一項規定「非
由法院依法定程序不得審問處罰」之正當法律程序所保障之基本
人權及第十六條所保障之基本訴訟權，不容任意剝奪，是除該陳
述人因死亡、或身心障礙致記憶喪失或無法陳述、或滯留國外或
所在不明而無法傳喚或傳喚不到、或到庭後無正當理由拒絕陳述
、或當事人捨棄傳喚者外，均應於審判中傳喚該陳述人到庭使被
告或其辯護人有行使反對詰問權之機會。卷查第一審未曾傳喚證
人陳晁賢到庭作證，而甲○○於原審已請求傳喚證人陳晁賢詰問
（見原審卷第六三頁），原審仍未傳喚調查，使甲○○或其辯護
人有行使反對詰問權之機會，自有未合。(三)、原判決引用第一審
判決所載依乙○○擔任公司負責人期間之營業稅稅籍卡，乙○○
領取統一發票時間則為九十二年六月十日，財政部台北市國稅局
大安分局九十六年十月二十四日財北國稅大安營業字第09602123
32號函所示，均無法提供德政公司購買發票之相關憑證；作為無
法證明乙○○有公訴人所指虛開統一發票，交付與盈和國際有限
公司等之論據。稽之卷內上開財政部台北市國稅局大安分局回函
，僅列示九十三年六月至九十四年十月有關本件德政實業公司領
用發票之情形。如果無訛，似與公訴意旨所載之「德政環保生物
科技股份有限公司」於九十一年十二月二日至九十三年一月七日
領用發票之情形，無關連（見第一審卷第一六一至一七二頁）。
是乙○○有無公訴意旨所指於九十二年十一月起至十二月間領取
空白發票，及無連續填載不實發票等事實尚未明瞭，原審未進一
步調查，維持第一審無罪之判決，自有應於審判期日應調查之證
據未予調查之違法。又原判決以依財政部台北市國稅局九十七年
三月十日財北國稅審三字第970224037 號函「九十二年十一月至
十二月之統一發票於九十二年十月二十二日起才開始臨櫃銷售，
營業人應持購買證，並填寫請購單加蓋統一發票專用章及購票證
上留存的負責人印章」（見原審卷第一五五頁），及證人陳心慈
於原審「九十二年十二月份被告交給我辦理變更的時候，就一定
要他的印鑑章，我在九十三年一月十五日才把新的印鑑章及資料
交給新的負責人（即楊世政），九十二年十二月二十五日才申請
變更登記，被告交辦給我一直到申請變更登記要一個多月」之證
詞（見原審卷第二二二頁），作為德政公司九十二年十一月及其
後開出之發票非乙○○所為之依據。然倘上開事證屬實，則乙○
○應係於九十二年十二月間交付印鑑章與陳心慈，已在公訴意旨
所指之虛開統一發票之後，不惟與原判決所認定「被告乙○○早
於九十二年六月（原判決誤載為九十六年）間已將公司大、小章
交給記帳士即證人陳心慈」不相符合（見原判決第四頁第四行）
，且原判決理由論述與卷證資料不相適合，亦有證據理由矛盾之
違誤。上訴意旨均指摘原判決不當，非無理由，應認有撤銷發回
更審之原因。又原判決就甲○○不另為無罪諭知部分，因檢察官
認其與本件有罪部分，有裁判上一罪關係；另乙○○被訴違反稅
捐稽徵法第四十三條第一項幫助逃漏稅捐、刑法第二百十六條、
第二百十五條行使業務上登載不實文書部分，與發回部分，檢察
官係以裁判上一罪關係起訴，亦均併予發回。
據上論結，應依刑事訴訟法第三百九十七條、第四百零一條，判
決如主文。
中    華    民    國  九十九  年    六    月   三十   日
                      最高法院刑事第十一庭
                          審判長法官  石  木  欽
                                法官  洪  佳  濱
                                法官  韓  金  秀
                                法官  段  景  榕
                                法官  周  煙  平
本件正本證明與原本無異
                                      書  記  官
中    華    民    國  九十九  年    七    月    二    日
                                                     Ｍ

司法院資訊處製作；財團法人民間司法改革基金會備份。
